【裁判字號】    95,上易,163
【裁判日期】    951011
【裁判案由】    給付電費
【裁判全文】
臺灣高等法院臺南分院民事判決    95年度上易字第163號
上  訴  人  甲○○○
訴訟代理人  許安德利  律師
            許 世   律師
被  上訴人  台灣電力股份有限公司台南區營業處
法定代理人  丙 ○ ○
訴訟代理人  乙 ○ ○
            丁 ○ ○
上列當事人間給付電費事件，上訴人對於中華民國95年7月11日
台灣台南地方法院94年度訴字第828號第一審判決提起上訴，本
院於95年9月26日言詞辯論終結，茲判決如下：
    主  文
上訴駁回。
第二審訴訟費用由上訴人負擔。
    事  實
甲、上訴人方面：
一、聲明：(一)原判決廢棄。(二)被上訴人在原審之訴駁回。(三)第一
    、二審訴訟費用由被上訴人負擔。
二、陳述：除與原審判決相同者，茲引用之外，補稱：
  (一)有問題的電表並非上訴人所安裝，系爭用電實地調查書雖經
    上訴人本人簽名，但該調查表只是涉嫌而已，並非肯定之事
    實，上訴人之用電量有慢慢在增加，係因為電器用品增加之
    故。
  (二)被上訴人是否有法人資格有疑問。按被上訴人以「台南營業
    所」及台南地址起訴，而營業所通常無法人資格，故似有必
    要請被上訴人先舉證其有法人資格。
  (三)被上訴人之起訴不符法規。按被上訴人提起本訴毫無明確證
    據，反有預謀栽贓嫌疑，而其計算方法胥依推測，即以前後
    使用量換算，不符電業法第64條規定甚明。
  (四)另被上訴人所指上訴人竊電理由完全矛盾。
  1.查被上訴人之稽查股班長黃朝琴（警卷第3頁第2行）指稱：
    「被告（即上訴人）使用電量有異常才前來調查」（刑壹卷
    第16頁第9行），「．．內勤把資料給我們，我們去現場看
    。從電腦資料可以知道用電量有問題．．」（刑壹卷第56頁
    末行、第57頁第1行）。被上訴人方面所指之事證為「將電
    錶內「粗」螺距，偽換為「細」螺距，使該電錶計度減少，
    構成竊電（警卷第3頁反面），而在案發後二年，始僅提出
    兩張相片（刑壹卷第24頁）。故所謂「使用電量」有異常，
    應係指耗電量逐漸或急遽減少。然上訴人之用電量自民國（
    下同）87年12月28日由被上訴人裝設電錶起至88年6月3日前
    來調查止，【A：87年12月28日至88年1月25日（收費月份2
    月）4720度、B：88年1月25日至88年3月25日（4月）13160
    度、C：88年3月25日至88年5月25日（6月）18160度、D：88
    年5月25日至88年7月25日（8月）27978度】，係依氣候變暖
    自然增加用電量，毫無異常可言。
  2.雖被上訴人另指88年6月17日換錶後用電量增加甚多為由，
    主張之前之電錶不正確等語，亦不足採。蓋上訴人之女兒郭
    乃華在該屋所經營咖啡坊，雖於通電後開幕，因尚未獲「衛
    生設備合格證明書」不能正式開業，屬不公開試賣期間，至
    88年6月30日獲合格證明（刑壹卷第25頁）後才正式開業，
    且適夏季而增加頗多冷氣設備，當然用電量會增加。之後亦
    均依季節穩定增減用量（原審卷第24頁或50頁），特予指明
    。
  (五)嗣被上訴人方面變更理由，造成更加矛盾：
  1.可能被上訴人發現「用量異常」之理由矛盾，被上訴人之稽
    查股長吳耀民在刑事庭改稱：「本件電錶於87年12月28日裝
    設，幾個月後，我們有一部門會作確認，查明是否有將電錶
    裝設妥當或有無人為疏失，本件電錶是於88年5月24日由工
    作人員至現場作確認，確認部門同仁發現封印鎖有異，通知
    我們稽查部門，我們於88年6月3日派員檢查。本件電錶是電
    力公司的人員裝設的．．」（刑壹卷第57頁末2行至58頁第2
    行）。「本件是確認人員發現封印鎖有問題才去現場，並非
    由於用電戶用電不正常」（刑壹卷第58頁末2行）。完全推
    翻其班長黃朝琴之證言。
  2.然電錶裝置在鐵箱內，上鎖後，僅能由鐵箱之小窗口，查察
    記載電錶上之用電數字而已，在殆無光線之鐵箱內，根本不
    可能看清封印鎖有何異常（刑壹卷第39頁相片），足證無論
    黃朝琴或吳耀民所供，均係虛偽甚明。被上訴人提起本件民
    事訴訟之理由又回復黃朝琴之版本「用電異常」，並提出相
    同之相片兩張（原審卷第55頁）。復於鈞院95年8月23日準
    備程序主張：「因為我們經由電腦發現上訴人的用電異常，
    也就是減少很多，所以才派人去查」，並提出與原審卷54至
    58頁相同資料。同樣「用電異常」之理由，仍屬矛盾甚明。
  (六)電力公司人員調查過程疑問重重：
    被上訴人方面人員88年6月3日帶同警員三名大軍壓境前來，
    剪斷鐵箱外面3個封印鎖，打開鐵箱後，繼續剪斷2個電錶封
    印鎖，共5個封印鎖，卸下兩個電錶，放在店內桌上（警卷
    11頁相片下）。上訴人當場指問黃朝琴：「何處變造電錶？
    」黃朝琴稱：「須以後檢驗才知道」。繼之黃朝琴要以大紙
    袋裝封電錶帶走，上訴人當場要求在紙袋封口上簽章證明，
    竟被以有其他人蓋章證明即可，被拒絕。上訴人更要求「以
    後要啟封紙袋檢驗時，要通知上訴人當場拆封」，亦未被理
    會。而本件電錶，究竟何時、如何鑑定為偽品，及由誰鑑定
    ，迄未被告知，毫無公信力可言。
  (七)在牆壁上鐵箱及鐵箱內之封印鎖，不可能打開：
    電力公司聲稱電錶及鐵箱上封印鎖，不能打開重用，必須剪
    斷，只能用一次。因而每一個封印鎖有一獨立編號。尤以電
    錶裝在室外，懸掛在強壁上之鐵箱上（警卷第9頁相片）。
    理論上不可能發生「打開封印鎖問題」。但在本件刑事案中
    ，竟稱可被抽出之後再推回去。為釐清此疑點，於刑案鈞院
    調查時，命吳耀民協同技術人員到場並攜帶封印鎖及工具到
    場示範裝卸過程（刑2卷第51頁）。始於91年11月8日帶同曾
    經有做過封印鎖業務，對封印鎖有特別研究之電力公司職員
    王重富，攜帶小鐵片及鉗子前來鈞院刑事庭，坐在桌前操作
    ，固然能將鋼絲抽出後，調整彎度，再插入（刑貳卷第58頁
    ）。然「關係人王重富今天所使用之工具，是由我們台電人
    員自行根據封印鎖內部的構造所研究出的．．」（刑2卷第
    59頁），不難瞭解，非有相當研究之專家，無法做到（吳耀
    民、黃朝琴亦無法做到）。雖王重富用數種特殊工具在桌上
    可以做到，辯護人要求詢問懸掛在野外牆壁上數個封印鎖能
    否做到？王重富不敢答覆。足證必須先瞭解封印鎖構造，有
    特殊工具及特別訓練才辦得到，非所有用戶，尤以鄉婦之上
    訴人，根本不可能打開封印鎖而變更電錶內容。尤有進者，
    改造電錶內部零件更屬專業範圍。
  (八)被上訴人方面有預謀誣陷上訴人竊電之嚴重嫌疑：
    上訴人殊無「用電異常」已如上釋，然88年6月3日實地調查
    時，竟在「用電實地調查表」上填載「1.涉嫌打開封印並私
    自改造電錶，導致電錶計度失準，會同．．勘驗屬實」，矧
    現場未就有關物件拍照存證，尚未將電錶及封印鎖送請調查
    鑑定，取得「調查鑑定報告」，即如此記載，豈非已有「預
    設立場」？嗣於警訊時黃朝琴同樣稱：「打開電錶鐵箱即發
    現封印已遭破壞，該電錶內部構件被改造，導致計度失效不
    準．．」、「該電錶封印被破壞後，電錶內部構件堝螺被更
    換，使該電錶計度減少構成竊電」（警卷第3頁）。繼於原
    審刑庭黃朝琴再為相同之供述（刑壹卷16頁）。遲至90年5
    月28日始經原審刑事庭之函囑，提出電錶一組（刑壹卷第23
    頁），但該電錶已被剖解，而無法確認是否為當天所查扣之
    電錶，且無第三公正單位之鑑定報告可證實黃朝琴所稱內容
    之真正。如此查扣之電錶未封存，令上訴人簽名，拆封檢驗
    時，亦未通知上訴人等在場，此與黑箱作業豈非無異。
  (九)鈞院刑事庭已證實上訴人未破壞封印鎖：
    電力公司之稽查股長吳耀民（告訴代理人）及稽查組長黃朝
    琴前後多次供稱：「上訴人破壞封印鎖」。然迄未提出「已
    被破壞之證據」，矧製造封印鎖之萬柏工業公司，負責內部
    生產與管理之梁康榮亦證稱：「封印鎖是針對電錶所製作，
    我聽說有方法可以打開，我自己沒有打開過，封印鎖如果打
    開再裝回去，一定會有痕跡，多少會有點變型」（刑壹卷第
    106頁）。另吳耀民亦證稱：「．．被動過手腳的封印鎖會
    留有痕跡」（刑壹卷第80頁）。然經鈞院刑事庭「法官當庭
    勘驗扣案的電錶內所放的四只封印鎖，鐵線部份都有剪斷的
    痕跡，此外看不出有何拆卸過的跡象」（刑貳卷第41頁）、
    「這個封印鎖拆卸之後還是可以裝上，拆卸之後會留下痕跡
    」（刑貳卷第51頁）。足證上訴人未曾破壞封印鎖。
  (十)上訴人殊無竊電之動機：
    上訴人根本不可能打開封印鎖，即便吳耀民、黃朝琴亦不可
    能，已如前述。而上訴人之女兒僅係開咖啡屋之小店戶，縱
    在夏季用電量亦不多，毫無為節省電費而冒險違法之必要。
  (十一)被上訴人職員吳耀民、黃朝琴即有因職務上誣陷上訴人之動
    機：
    吳耀民係上訴人公司稽查股長，黃朝琴為稽查班長。與本案
    屬直接利害關係人。此據吳耀民在原審刑事庭證稱：「追回
    來的電費，提撥部份充作稽查人員之獎金。稽查部門的人、
    主管、經濟部、總管理處都會分到獎金．．」（刑壹卷第58
    頁）。足證除本人有分到獎金之好處外，尚有分配各上級主
    管獎金之業績壓力，據此實證，電力公司之稽查人員甚有可
    能誣陷正常用戶，以達其業績之動機。原判決竟直接採擷渠
    等之證詞，而為認定，至為萬憾。
三、證據：援用第一審所提證據，並提出上訴人用電正常釋明表
    乙份、相片3張等為證。
乙、被上訴人方面：
一、聲明：(一)上訴駁回。(二)第二審訴訟費用由上訴人負擔。
二、陳述：除與原審判決相同者，茲引用之外，補稱：
  (一)本案於88年6月3日被上訴人派員檢查上址電表（電號：00-0
    000-00），現場查緝時電表封印鎖遭挖掘破壞，封印鉛偽造
    （檢定牌位位置不對），帶動轉盤轉動的齒輪（粗紋被換成
    細紋），導致電表迴轉變慢，遂會同上訴人、台南縣警察局
    佳里派出所林明義等3名警員當場製作「用電實地調查書」
    認證成案，另將拆卸之電表放入證物袋彌封，彌封處並請警
    員、上訴人簽章及按捺指紋。該證物袋另於90年5月18日臺
    灣臺南地方法院南院鵬刑律90訴531字第24671號函通知提供
    ，經刑事科田書記官於90年5月28日簽收在案，可見上訴人
    於鈞院質疑扣案之電表無法證明係現場查緝時之電表係不存
    在的。
  (二)上訴人於查緝時之用電設備達86kw，其中冷氣機即佔76kw，
    頗具經營規模，並非一般小吃餐飲店，根據其88年4月電度
    13160度（用電期間：88年1月25日～88年3月24日），6月電
    度18160度（用電期間：88年3月25日～88年5月24日），期
    間並非夏季用電，電度已如此之高，顯示當時已正常營業。
    按88年6月3日查獲，6月17日換裝正常電表後88年8月用電度
    數突升為27978度，10月更高達38120度，甚至於12月已非夏
    月，用電量仍高達39400度，顯然在查獲前電表係處於計量
    失準狀態。
  (三)被上訴人主張於電表計量失準期間上訴人受有短繳電費之不
    當利益，爰依民法第179條規定請求返還其所受利益於被上
    訴人，又依被上訴人公司營業規則第63條規定計算，合計上
    訴人應給付新台幣（下同）8萬7484元。
  (四)上訴人質疑被上訴人法人資格問題，然從原審即由伊代理訴
    訟，應無問題。另電業法第64條主要係因電費計算錯誤才能
    引用該條予以補收或退還，然本件是電表計量失準，故應引
    用第63條。又關於證物問題，事實上在稽查現場，所有證物
    就已彌封在證物袋裡，並根據法院指示送到法院。上訴人質
    疑該稽查過程有問題，主張被上訴人拒絕上訴人在紙袋封口
    簽章云云，然依被上訴人之稽查原則，只要用戶配合，被上
    訴人並不會通知警察，但本件有3位員警配合稽查，可見當
    時上訴人並不配合，上訴人就此指摘，實為歪曲事實。
  (五)上訴人主張其用電量自87年12月至88年5月，度數陸續有增
    加，應該算正常，但其改造手法是將粗螺紋改成細螺紋，只
    是比例減少而已，雖有增加，但不代表用電度數就正常。上
    訴人另主張其取得衛生設備合格證明書後才正式營業，但有
    無取得合格證書與開業往往無密切連帶關係。至於上訴人主
    張鐵箱之封印鎖他無法打開，但依被上訴人長期稽查經驗，
    一般竊電均非當事人自己動手，只要花一些錢即可請人改造
    。
三、證據：援用第一審所提證據，並提出原審法院函文、保管條
    、用電紀錄表等影本各乙份，及被上訴人公司營業規則部分
    條文、不當得利計算方式、照片二紙等為證。
丙、本院依職權調閱台灣台南地方法院檢察署89年偵字第7035號
    刑事卷宗全部。
    理  由
甲、程序方面：
一、按「有權利能力者，有當事人能力。」，民事訴訟法第40條
    第1項定有明文。又分公司係由總公司分設之獨立機構，就
    其業務範圍內之事項涉訟時，有當事人能力（最高法院40年
    台上字第39號判例意旨參照）。查本件被上訴人台灣電力股
    份有限公司台南區營業處雖僅屬其總公司即台灣電力股份有
    限公司之區營業處之一，而未依法辦理分公司之設立登記，
    惟實務上，基於便宜之理由，皆認就其業務範圍內之事項涉
    訟時，有當事人能力，且台灣高等法院42年4月21日令牘第8
    314號令亦明示：「台灣電力公司與台灣土地銀行所屬分支
    機構，如台灣電力公司各地區管理處（非公司法上規定之分
    公司）與台灣土地銀行公產代管部，亦基於便宜上理由，認
    為設有代表人之非法人團體，於其業務範圍所產生之訴訟有
    當事人能力」，是自應認台灣電力公司各地區營業處有訴訟
    當事人能力，此亦有司法院（73）廳民一字第775號函釋可
    稽。從而，本件被上訴人雖未辦理分公司登記，惟依上揭說
    明，其就本件關於其業務範圍內之涉訟事件，有當事人能力
    ，此亦為上訴人於原審法院所不爭。故上訴人於本院始主張
    被上訴人於本件無當事人能力云云，並無理由，合先敘明。
二、另「訴之變更或追加，非經他造同意，不得為之。但第255
    條第1項第2款至第6款情形，不在此限。」、「訴狀送達後
    ，原告不得將原訴變更或追加他訴。但有下列各款情形之一
    者，不在此限。二、請求之基礎事實同一者。三、擴張或減
    縮應受判決事項聲明之情形者。」，民事訴訟法第446條第1
    項及第255條第1項第2款、第3款分別亦有明文。查本件被上
    訴人於原審原係依電業法第106條第3款、第73條及處理竊電
    規則第6條等法律關係，請求上訴人應給付被上訴人58萬176
    9元，嗣改依不當得利請求權以為主張，並減縮請求金額為8
    萬7484元，核仍屬兩造基於系爭用電紛爭之同一事實所生爭
    執，及屬減縮應受判決事項之聲明，原審法院予以准許，揆
    諸上揭規定，並無不合，併予敘明。
乙、實體方面：
一、被上訴人於原審起訴起訴主張：上訴人甲○○○於臺南縣佳
    里鎮忠仁里忠仁117-13號使用被上訴人電力，被上訴人於88
    年6月3日派員檢查上址電表（電號：00-0000-00，下稱系爭
    電表），發現電表封印鎖遭破壞，電表內部構件遭改變，導
    致電表迴轉變慢，計量失效不準，遂當場會同上訴人製作「
    用電實地調查書」認證成案。本案刑事部分雖經法院以無積
    極證據證明上訴人有竊電之動機為由予以判決無罪，惟該案
    現場查緝時，電表封印鎖係遭挖掘破壞，封印鉛偽造，帶動
    轉盤轉動的齒輪粗紋被換成細紋，導致電表迴轉變慢，計量
    減少，導致電費短收之損失是事實，則於電表計量失準期間
    ，上訴人受有短繳電費之不當利益。為此依電業法第106條
    第3款、第73條、民法第179條等規定提起本訴，請求上訴人
    應給付被上訴人8萬7484元及利息等語。（原審判決上訴人
    應給付被上訴人8萬7484元，及自94年7月22日起至清償日止
    ，按年息百分之5計算之利息）
二、上訴人則以：有問題的電表並非上訴人所安裝，系爭用電實
    地調查書雖經上訴人本人簽名，但該調查表只是涉嫌而已，
    並非肯定之事實，上訴人之用電量有慢慢在增加，係因為電
    器用品增加之故云云，資為抗辯。
三、被上訴人主張：上訴人於87年12月9日，向被上訴人申請使
    用電號00000000電表（下稱系爭電表），經被上訴人受理並
    於87年12月28日開始送電。嗣被上訴人於88年6月3日派員會
    同上訴人及台南縣警察局佳里分局佳里派出所之警員，當場
    查獲上訴人所使用之系爭電表，有封印鎖被打開、電表內部
    遭改造等各情，此有被上訴人提出之經上訴人簽名之用電實
    地調查書、表燈新設登記單等影本各乙份附卷可稽（原審卷
    第7頁、第22頁），被上訴人上開主張，堪信真實。另被上
    訴人以上訴人涉嫌違反電業法提出刑事告訴部分，業經本院
    刑事庭判決上訴人無罪確定在案，此為兩造所不爭執，並經
    本院調閱臺灣臺南地方法院檢察署89年度偵字第7035號偵查
    卷、原審法院90年度訴字第531號及本院91年度上訴字第117
    2號等刑事卷宗核閱無誤。
四、被上訴人主張「上開電表之封印鎖遭人破壞，電表內部構造
    遭改變，導致電表迴轉變慢計量失效不準，上訴人自應返還
    電表失準期間所受之短繳電費之不當得利」，惟為上訴人所
    否認，並辯稱伊並無竊電行為，此業經刑事調查證據程序證
    實，上訴人之用電量所以增加，係因為電器用品增加之故。
    是本件所應審究之爭點在於「系爭電表是否有因內部構件遭
    改變，導致電表迴轉變慢計量失效不準之情形？」、「被上
    訴人主張上訴人因此受有短徵電費之不當利益，有無理由？
    」，爰分述如下：
  (一)系爭電表是否有因內部構件遭改變，導致電表迴轉變慢計量
    失效不準之情形？經查：
  1.被上訴人主張於88年6月3日會同上訴人及當地警員查獲上訴
    人所使用之系爭電表，有封印鎖被打開、電表內部遭改造等
    情，此除有經上訴人簽名之用電實地調查書1件及現場照片6
    幀附於本件刑事卷足按（臺南縣警察局佳里分局刑案偵查卷
    宗第7頁、第9頁至第11頁），並經證人即被上訴人公司稽查
    員黃朝琴於原審法院刑事庭證稱：「（問：當天情形？）我
    們會同用電人去看電表，封印都已破壞，現場查獲電表零件
    都是偽造的，提出正品和偽造零件，只要鍋螺如果有更動，
    齒輪的咬合就不同，本件鍋螺有更動過，所以齒輪會走的比
    較慢」、「（問：88年6月3日到案發現場查緝時，裝設電表
    箱的鎖頭有無被破壞？）有3個封印鎖，有被撬開再被塞進
    去，有被破壞的痕跡，又被裝回去，電力公司要打開電表箱
    的話，就會把鎖剪掉，沒有鑰匙。」、「（問：電表封印如
    何被破壞？）有被撬開，再插入。」等語（原審法院刑事卷
    第16頁、第55頁、第56頁）；及證人即台電公司稽查股長吳
    耀民在原審法院刑事庭亦證稱：「現場裝設5個封印鎖，88
    年6月3日扣4個封印鎖，另1個封印鎖沒有動它，留在現場，
    扣案4個封印鎖其中3個封印鎖有被打開過再裝回去的痕跡，
    動電表內部要將封印鎖打開，把封印鎖打開才能動電表。現
    場是確定封印鎖有被動過，才會會同當事人、警察將電表拆
    下。」、「齒輪部分是當場查扣，還在電表裡沒有拿下，裡
    面的偽品肉眼可看出。」等語明確（上開刑事卷第59頁），
    上訴人指摘被上訴人調查人員調查過程疑問重重，毫無公信
    力可言，難認有理由。
  2.次查，上開證人黃朝琴、吳耀民雖為受僱於被上訴人，惟渠
    等在查獲本案之前與上訴人素不相識，並無任何怨隙，衡情
    該職員等人實無甘冒偽證刑罰風險，虛構事實誣陷上訴人之
    必要。且參諸上訴人於上揭刑事案件審理中，亦多次自承：
    「本件是原先就是裝設不符合標準的電表」、「我們懷疑一
    開始裝上的電表就是有問題的電表．．」等語（本院91年上
    訴字第1172號刑事卷第38頁、第74頁）本件刑事部分審理時
    ，亦不否認系爭電表確實有計量失準之情事，自堪信被上訴
    人主張系爭電表確實有因內部構件遭改變，導致電表迴轉變
    慢計量失效不準等情為真實，上訴人指摘被上訴人現場未拍
    照存證或將電錶及封印鎖送請調查鑑定，顯有預謀誣陷上訴
    人之嚴重嫌疑，應係臆測之詞，不足採信。
  3.上訴人雖辯稱「本件刑事部分業經本院刑事判決無罪確定在
    案，是其並無竊電行為」云云。惟查，刑事判決所為事實之
    認定，於獨立民事訴訟之裁判時，本不受其拘束。況且綜觀
    上開刑事確定判決書之內容，係認為經調查證據之結果，並
    無確切證據足資證明上訴人有竊電之動機，及破壞電表封印
    鎖，進而更動電表之能力與行為，無法證明上訴人有竊電之
    行為，因而判決上訴人無罪。惟上開刑事判決並未認定系爭
    電表並無遭人改造或計量失準之情形，自難僅以上訴人被訴
    違反電業法案件業經判決無罪確定在案，即認上訴人並無因
    系爭電表內部構件遭改變、導致電表迴轉變慢計量失效不準
    ，因而得以不當短繳電費之情形存在。
  4.再者，上訴人雖辯稱「本件電表封印鎖於刑事程序中，經國
    立成功大學及法務部調查局勘驗鑑定，均認為無法鑑定是否
    遭破壞」云云。惟揆諸國立成功大學及法務部調查局之回函
    ，其中國立成功大學係以「有關貴院函請鑑定封印鎖一案，
    經查本校因無斷層攝影設備，故歉難辦理。」；另法務部調
    查局則係以「有關鑑定送驗台電封印鎖是否有經過外力開啟
    後再重複使用乙事，因無標準品對照，無法比對鑑定。」，
    此有國立成功大學及法務部調查局函文2件附於本院刑事卷
    可稽，足見國立成功大學及法務部調查局分別係因無斷層攝
    影設備及標準品對照，故無法進行鑑定，並無上訴人所稱無
    法鑑定系爭封印鎖究竟有無遭破壞之情形，上訴人此部分抗
    辯，亦無足採。
  5.再依據被上訴人提出為上訴人不爭執之88年2月至89年2月用
    電資料（原審卷第50頁、本院卷第46頁），上訴人在88年2
    月至88年6月期間，平均每月用電度數為7208度；而上訴人
    之電表於經被上訴人查獲換裝新表後之88年8月至89年2月期
    間，平均每月用電度數立即攀升為1萬5902度，且比較上訴
    人遭被上訴人查獲前之88年4月、6月與其遭被上訴人查獲並
    換裝新表後之89年4月、6月同期用電紀錄，上訴人遭查獲前
    之用電度數竟比換裝新表後之同期用電度數分別短少8400度
    、1萬3080度，益證上訴人於88年2月至88年6月份之用電度
    數確實過低，系爭電表自88年2月起至遭查獲之88年6月3日
    止，確有計量失準之情事，足資認定。上訴人雖辯稱其用電
    度數增加係因陸續裝設各種電機設備所致，用電量才會增加
    云云，但上訴人就此項有利於己之事實，並未舉證以實其說
    ，亦難憑採。
  (二)被上訴人主張上訴人因此受有短徵電費之不當利益，有無理
    由？經查：
  1.按「無法律上之原因而受利益，致他人受有損害者，應返還
    其利益。」，民法第179條前段定有明文。又依不當得利之
    法則請求返還不當得利，以無法律上之原因而受利益，致他
    人受有損害為其要件，故其得請求返還之範圍，應以對方所
    受之利益為度，此有最高法院61年度台上字第1695號判例意
    旨可資參照。而所謂無法律上原因，係指法律應歸屬受損人
    之利益，由受益人不當取得之情形而言。被上訴人主張上訴
    人因電表失準短計用電量，受有短繳電費利益之事實，自應
    由被上訴人就此項事實負舉證責任。
  2.依上述，系爭電表既有因電表內部鍋螺遭改造，使電表計費
    失準，則該電表所測出之用電度數即有短少，上訴人以失準
    之電表所測度數作為繳納電費依據，受有短付電費之利益，
    要無疑問。又「電度表計量失準延遲發覺或電度表計量失準
    期間用電變化特殊者，或其他原因不能適用前述各項推算規
    定時，電度表計量失準期間之用電量，得按電度表計量原理
    或用電時間及負荷情形推算。」，此為台灣電力公司營業規
    則第63條所明定。是以，被上訴人雖未能證明上訴人確實有
    竊電行為，然上訴人確實因為系爭電表失準，而在88年2月
    至88年6月期間，受有短付電費之利益，致被上訴人受有損
    害，業如上述，則被上訴人依據上開規定，主張以上訴人88
    年6月17日換裝新表後之同期用電紀錄作為推算上訴人正常
    用電度數，並請求上訴人返還失準期間之電費8萬7484元（
    計算方式：《隔年同期使用之總度數68,650度－上訴人已付
    費總度數39,720度》×3.024元/度，元以下四捨五入，詳本
    院卷第48頁），洵屬有據，應予准許。
五、綜上所述，被上訴人主張上訴人位於臺南縣佳里鎮忠仁里忠
    仁117-13號建物使用被上訴人電力，經被上訴人於88年6月3
    日派員檢查上址電表，發現電表封印鎖遭破壞，電表內部構
    件遭改變，導致電表迴轉變慢，計量失效不準，依被上訴人
    營業規則第63條計算，上訴人自88年2月至88年6月間，受有
    短付電費8萬7484元之利益，致被上訴人受有損害，於法有
    據。從而，被上訴人依民法第179條不當得利之法律關係，
    訴請上訴人給付8萬7484元及自起訴狀繕本送達翌日即94年7
    月22日起至清償日止，按年息百分之五計算之利息，並無不
    合，原審予以准許，並依職權為假執行之宣告，核無違誤，
    上訴意旨指摘原判決不當，求為廢棄改判，非有理由，應予
    駁回。
六、本件事證已臻明確，兩造其餘攻擊防禦方法及證據資料，核
    與本件判決結果不生影響，不予一一論述，併予敘明。
結論：本件上訴為無理由，依民事訴訟法第四百四十九條第一項
、第七十八條判決如主文。
中    華    民    國    95    年    10    月    11    日
                  民事第三庭    審判長法  官  陳光秀
                                      法  官  李文賢
                                      法  官  曾平杉
上為正本係照原本作成。
不得上訴。
中    華    民    國    95    年    10    月    12    日
                                      書記官  葉秀珍
                                                 K


司法院資訊處製作；財團法人民間司法改革基金會備份。
